臺灣臺中地方法院民事判決
110年度重訴字第20號
原      告  林淑芬  

訴訟代理人  許秉燁法扶律師
被      告  郭碧春  
訴訟代理人  黃幼蘭律師
            黃意茹律師(110年9月28日解除委任)
上當事人間債務人異議之訴事件，本院於110年11月2日言詞辯論
終結，判決如下：
    主      文
原告之訴駁回。
訴訟費用由原告負擔。
    事實及理由
一、原告方面：
　㈠被告於民國104年1月30日取得票據號碼WG0000000、發票日10
    2年1月30日、票面金額新臺幣（下同）800萬元、到期日104
    年1月30日之本票（下稱系爭本票），於104年間持系爭本票
    向本院對原告及黃文洲聲請准予強制執行，經本院核發104
    年度司票字第3905號本票裁定及確定證明書（下合稱系爭本
    票裁定），又於104年間以系爭本票裁定為執行名義，向本
    院民事執行處104年度司執字第89329號聲請強制執行，經撤
    回後，復於109年5月間以系爭本票裁定，再對原告聲請強制
    執行，經本院民事執行處以109年度司執字第62199號受理在
    案（下稱系爭執行事件）。
　㈡惟兩造間並未成立消費借貸契約，被告係與訴外人黃文洲成
    立消費借貸契約（下稱系爭借貸契約），並同意原告擔任系
    爭本票及系爭借貸契約之見證人，故原告經被告同意於系爭
    本票上將發票人刪除，改寫為見證人後，再在見證人字樣後
    方簽名，並非系爭本票共同發票人，自非票據債務人，亦非
    被告系爭借貸契約之債務人，故另對被告提起本院110年度
    重訴字第83號確認本票債權不存在之訴（下稱另案）。
　㈢原告就被告所主張系爭本票800萬元債務，黃文洲於101年9月
    間至104年2月間已陸續以自己、原告或他人所開立之支票，
    用以清償對被告系爭本票之債務。即原告於102年5月20日以
    面額50萬元、103年6月18日以面額10萬元、103年7月2日以
    面額15萬元、103年8月18日以面額40萬元、103年8月18日以
    面額30萬元、103年8月21日以面額10萬元、103年10月14日
    以面額20萬元、103年11月3日以面額20萬元、103年11月21
    日以面額10萬元、103年12月8日以面額15萬元、103年12月2
    6日以面額10萬元，均為付款人東勢區農會之原告支票為清
    償，計已給付、清償被告230萬元，另黃文洲於101年9月1日
    起至104年2月28日止期間，以工程支票給付被告，經被告於
    其申設之臺中市○○區○○○號00000000000000帳戶（下稱被告
    東勢農會帳戶）之支票戶兌現支票而清償（含102年1月17日
    60萬元自黃文洲申設之臺中東勢區農會帳號00000000000000
    支票帳戶一般存入連動轉帳），原告與黃文洲計已清償被告
    800多萬元，爰依強制執行法第14條第1、2項規定，提起本
    件債務人異議之訴。
　㈣聲明：本院109年度司執字第62199號給付票款強制執行事件
    之強制執行程序應予撤銷。
二、被告方面：
  ㈠被告前對原告及訴外人即原告母親李月珠，提起撤銷抵押權
    事件，經臺灣高等法院臺中分院（下稱臺中高分院）以108
    年度上更一字第10號判決確定判決（下稱更審確定判決），
    已肯認被告自102年1月24日起至103年12月25日止，陸續將
    借款匯入原告帳戶內計735萬8290元，原告雖在系爭本票其
    簽名前有「見證人」之文字記載，並非票據法所規定本票應
    記載或得記載之事項，不生票據上之效力，自無由依該文字
    之記載，即認原告係見證人。又黃文洲於更審確定判決之11
    0年5月3日證述其與原告於101年離婚是因為其外遇等語，則
    原告既因黃文洲外遇而離婚，離婚後之102年怎會出面為黃
    文洲借款，況黃文洲亦有自己帳戶，原告卻將本件向被告借
    款之款項匯至原告自己帳戶，承擔黃文洲借款風險，顯違常
    情。另原告於更審確定判決之110年5月3日稱其於離婚後有
    賺黃文洲利息錢，共匯款3000多萬予黃文洲，可以證明原告
    有賺取黃文洲利息錢等語，即本件係原告向被告借錢，原告
    再將款項借給黃文洲，原告再向黃文洲賺取利息，則不論原
    告向被告借款後，做何種用途、又出借給誰，均不影響本件
    兩造間之借貸關係相對性，原告仍係本件之借款債務人，故
    原告不僅須就系爭本票負擔共同發票人責任，更是系爭借貸
    契約之借款人。
　㈡兩造尚有其他案件如另案及本院110年度重訴字第1號確認抵
    押權不存在事件，原告均主張其就系爭本票未曾還款，也不
    需要還款予被告，原告起訴狀所列之11張支票，並非用以清
    償本件債務，與本件債務無關。至原告主張自101年9月間起
    至104年2月間止期間，陸續清償對被告之債務云云，惟徵以
    系爭本票發票日為102年1月30日，到期日為104年1月30日，
    均晚於原告主張所謂開始還款之101年9月間，誠難想像原告
    尚未簽發系爭本票前，即已開始清償債務，另起訴狀所列11
    張支票，第一張支票發票日為102年5月20日，面額50萬元，
    但依更審確定判決所指被告匯款一覽表顯示，被告於102年5
    月20日前分別借款9萬、5萬、9萬4000元，計23萬4000元，
    原告因何竟清償原告50萬元？再被告於103年8月31日前共交
    付借款136萬4000元，亦與原告起訴狀所附11張支票中於103
    年8月31日前起訴狀附表編號1至6所謂部分清償款項計155萬
    元不符，顯不合理。況原告所述部分清償資料已遠逾該段時
    間被告交付之借款，顯見原告起訴狀所列之11張支票，均與
    原告之本件債務無關。且原告所謂還款時間係102、103年，
    均在兩造更審確定判決109年4月判決前，惟原告此前從未主
    張已清償系爭本票債務，均未曾提出曾經清償之攻防方法，
    就此應認有遮斷效之適用，於本件不得再主張所謂曾經清償
    。
　㈢聲明：原告之訴駁回。
三、得心證之理由：
　㈠按執行名義成立後，如有消滅或妨礙債權人請求之事由發生
    ，債務人得於強制執行程序終結前，向執行法院對債權人提
    起異議之訴；執行名義無確定判決同一之效力者，於執行名
    義成立前，如有債權不成立或消滅或妨礙債權人請求之事由
    發生，債務人亦得於強制執行程序終結前提起異議之訴，強
    制執行法第14條第1項前段及第2項分別定有明文。查：被告
    係持本院104年度司票字第3905號本票裁定為執行名義聲請
    強制執行，該執行名義並無與確定判決同一效力，是原告提
    起債務人異議之訴，自得就該執行名義成立前、後之消滅或
    妨礙債權人即被告請求事由為主張，先予敘明。
　㈡次按當事人主張有利於己之事實者，就其事實有舉證之責任
    ，但法律別有規定，或依其情形顯失公平者，不在此限，民
    事訴訟法第277條定有明文。故主張權利存在之人，應就權
    利發生要件事實負舉證責任，如主張權利存在之人就該事實
    已負舉證之責，始由抗辯權利不存在之人就權利障礙、排除
    或消滅之要件事實負舉證之責，此乃舉證責任分配之一般原
    則。本件被告以系爭本票裁定為執行名義，向本院聲請對原
    告強制執行，經本院以109年度司執字第62199號受理，現系
    爭執行事件之執行程序尚未終結等情，有系爭本票在卷可稽
    （本院卷第29頁），並經本院依職權調取系爭執行事件卷宗
    核閱無訛，此部分事實，堪信為真。又兩造就系爭本票曾有
    本院確認本票債權不存在之另案判決及臺中高分院108年度
    上更一字第10號更審確定判決，亦有各該判決可稽（本院卷
    第151至175頁），亦可採認。而原告主張其非為系爭本票票
    據債務人，亦非系爭借貸契約相對人，縱認應負系爭本票債
    務，亦已清償，既為被告所否認，並以前詞置辯，原告自應
    就此有利於己之事實，負舉證責任。
　㈢又按在票據上簽名者，依票上所載文義負責。二人以上共同
    簽名時，應連帶負責。票據上記載本法所不規定之事項者，
    不生票據上之效力，票據法第5條第1、2項，第12條定有明
    文。查原告對被告就系爭本票另案請求確認本票債權不存在
    事件，經本院110年度重訴字第83號判決駁回，現尚由臺中
    高分院110年度重上字第179號審理中，有該另案判決可稽。
    而系爭本票在原告簽名之前，雖記載有「見證人」之文字，
    惟該文字並非票據法所規定本票應記載或得記載之事項，並
    不生票據上之效力，就該「見證人」之文字記載，依上開規
    定，不生票據上「見證人」之效力，又系爭本票除載有「見
    證人」外，原告及黃文洲均有於系爭本票發票人欄後方簽名
    ，依上開規定及票據文義，原告即應就系爭本票負共同發票
    人之責任。另系爭本票上之「見證人」雖不生票據上之效力
    ，仍有票據以外之效力，原告雖主張黃文洲透過原告向被告
    借款，其代理被告將借貸款項先匯至原告帳戶，原告扣取黃
    文洲前向原告借錢之利息及本金後，再匯款予黃文洲（本院
    卷第285、287頁），尚非全然無據，惟更審確定判決中曾向
    臺中市東勢農會函調被告東勢農會帳戶23筆交易傳票影本，
    取款條右下角載明轉入對方科目：林淑芬或其帳號0-000000
    ，有東勢農會108年8月21日東農信字第1082000652號函附收
    入傳票及取款憑條影本等件附卷可查（更審卷第133至179頁
    、219至261頁），復與原告所稱借款係入原告帳戶之陳述相
    符，至入原告帳戶後，原告如何處置，本非被告貸與人所得
    置喙，原告亦未能舉證證明係經被告指示之有利於己事實，
    自與被告無涉，益證系爭借款係原告所借，並親自至東勢農
    會臨櫃辦理，親自匯入原告自己之帳戶，兩造間確存有債權
    債務關係，原告稱非借款人，僅係見證人云云，難以採信。
    且原告既為系爭本票共同發票人，自亦應依系爭本票之文義
    連帶負發票人之義務。
　㈣系爭本票之發票日為102年1月30日，到期日為104年1月30日
    ，有系爭本票在卷可按（本院卷第29頁），與原告主張自系
    爭本票發票日前之101年9月起即陸續清償對被告之債務，已
    然未合。而被告主張借款入原告帳戶之23筆中，除編號13現
    金1萬元外，均與原告提出其申設於臺中市東勢農會帳號000
    00000000000帳戶（下稱原告東勢帳戶）存款歷史交易明細
    查詢帳務別000-00000000000000、交易註記連動轉部分相合
    （本院卷第177、306至309、315至322頁），顯見原告確有
    借款被告上開金額計734萬8290元，惟原告主張以起訴狀附
    表11紙之第一紙支票發票日為102年5月20日、面額50萬元、
    領款人為被告之還款時，原告東勢帳戶僅有被告東勢帳戶於
    102年1月24日連動轉9萬元、102年2月4日連動轉5萬元、102
    年4月25日連動轉9萬4000元，計23萬4000元之歷史交易，原
    告為何還款50萬元不明。再原告東勢帳戶於103年8月31日僅
    有被告東勢帳戶連動轉136萬4000元之借款金額，亦與原告
    主張以起訴狀所附附表編號1至6之支票於103年8月31日前已
    還款155萬元不符，原告所稱還款金額均大於被告東勢帳戶
    連動轉入原告東勢帳戶之借款金額，顯不合常情事理，則原
    告辯稱已清償系爭本票債務之有利事實，即不足採認。
　㈤本件原告既未依系爭本票履行，則被告持系爭本票裁定對原
    告聲請強制執行，於法並無不合。此外，原告復未提出其他
    具體事證，以證明兩造於系爭本票裁定前、後，有何消滅或
    妨礙被告依系爭本票裁定請求之事由發生，則原告稱已清償
    系爭本票債務，而主張有消滅或妨害被告請求系爭執行事件
    之情事，應無可採。從而，原告提起本件債務人異議之訴，
    主張撤銷系爭執行程序，自屬無據。
四、綜上所述，本件原告主張，均不足以證明於執行名義成立前
    、後，有消滅或妨礙債權人請求之事由發生，核與提起債務
    人異議之訴之要件不符，原告請求撤銷系爭執行事件，為無
    理由，應予駁回。
五、本件事證已臻明確，兩造其餘攻擊防禦方法及主張，核與判
    決結果無影響，爰不一一論述，附此敘明。
六、訴訟費用負擔之依據：民事訴訟法第78條。
中　　華　　民　　國　　110 　年　　11　　月　　30　　日
　　　            民事第五庭    法  官  林秀菊
正本係照原本作成。
如對本判決上訴，須於判決送達後20日內向本院提出上訴狀。如
委任律師提起上訴者，應一併繳納上訴審裁判費。
中　　華　　民　　國　　110 　年　　11　　月　　30　　日
                                書記官  劉子瑩